臺灣高等法院刑事判決　　　　　　　　　　　　　　九十年度上訴字第二九一三號
　　上　訴　人
　　即　被　告　甲○○
　　選任辯護人　楊尚賢　律師
　　　　　　　　林辰彥　律師
　　　　　　　　張凱輝　律師
　　上　訴　人
　　即　被　告　乙○○
　　選任辯護人　林辰彥　律師
　　　　　　　　張凱輝　律師
右上訴人因山坡地保育利用條例等案件，不服臺灣基隆地方法院八十八年度訴字第六
一九號，中華民國九十年七月五日第一審判決（起訴案號：臺灣基隆地方法院檢察署
八十八年度偵字第二三七七號）提起上訴，本院判決如左：
    主  文
原判決撤銷。
甲○○、乙○○共同在公有山坡地內未經同意擅自占用及開挖整地，致生水土流失，
甲○○處有期徒刑壹年、乙○○處有期徒刑柒月。乙○○緩刑年。
附圖所示Ｂ、Ｃ、Ｄ部分之水泥房屋（面積二百二十一平方公尺），附圖所示Ａ、Ｅ
、Ｆ、Ｏ部分之水泥平台（面積一百五十五平方公尺）均沒收。
    事  實
一、乙○○與甲○○係父子，均明知坐落於基隆市○○區○○段興化坑小段四四之六
    、四四之三、四四之一五、四二之五地號土地為山坡地，（四四之六、四四之三
    、四四之一五地號土地所有權人為中華民國，管理人為財政部國有財產局，使用
    分區為山坡地保育區，四二之五地號土地，所有權人為甲○○，平日為乙○○在
    使用，使用分區為山坡地保育區），竟共同基於為自己不法所有意圖之犯意聯絡
    ，未經所有權人同意（前揭四四之三、四四之六、四四之十五地號）或未擬具水
    土保持計劃（前揭四二之五地號），自八十六年間某日起，擅自在前揭四四之六
    、四四之三、四四之一五地號國有、四二之五自有之山坡地上如附圖所示之Ｇ、
    Ｈ、Ｉ、Ｊ、Ｋ、Ｌ、Ｍ、Ｎ部分，開挖整地、興建道路，面積達二二三六平方
    公尺。又於八十八年二月間，接續前揭犯意，將前開土地上之原舊有建築物即門
    牌號碼為基隆市七堵區○○○路一五八號房屋拆除，雇用不知情之黃文進、黃文
    呈、黃文章及鄭賜進在附圖所示Ａ、Ｂ、Ｃ、Ｄ、Ｅ、Ｆ、Ｏ部興建水泥平台及
    重建水泥平房一間，擴大原建築物面積為三百七十六平方公尺，致生水土流失。
    嗣分別於八十六年七月二十四日、八十七年九月九日、八十八年二月二十四日，
    經舉報查獲。
二、案經基隆市警察局第三分局報請臺灣基隆地方法院檢察署檢察官偵查起訴。
    理  由
一、本件被告甲○○及乙○○二人於原審固坦承於右揭時地興建附圖編號Ｂ、Ｃ、Ｄ
    部分所示之房屋一間及附圖Ａ、Ｅ、Ｆ、Ｏ之水泥平台之事實不諱，惟矢口否認
    有何違法犯行，被告甲○○於原審辯稱：本件建物及水泥平台所在位置，係在伊
    所有之四二之五地號土地上，原即有建物一棟，因老舊由其父乙○○雇工拆除重
    建做為自用，由於其父不識字且身體不好，遂由伊幫忙雇工，惟並未造成水土流
    失，至於附圖所示Ｇ、Ｈ、Ｉ、Ｊ之開墾區係林務局人員除植物病蟲害所為，與
    伊無關，另附圖所示Ｋ、Ｌ、Ｍ、Ｎ之道路，係登山客所為，且其有向財政部國
    有財產局承租土地，自係有權使用之人云云；被告乙○○於原審則辯稱：本件係
    在甲○○所有之土地上舊屋重建，有向基隆市政府申請建築執照云云。然查基隆
    市○○區○○段興化坑小段四四之六、四四之三、四四之一五地號土地，均為中
    華民國所有，與同地段四二之五地號被告甲○○所有之土地同屬山坡地保育利用
    條例所規定之山坡地範圍，有基隆市政府八十九年二月八日八九基府建農字第Ｏ
    一一０八一號函及土地登記簿謄本三份在卷可憑（見原審卷第二十五頁至第三十
    七頁）。又被告甲○○於八十六年間即在前開土地如附圖所示Ｇ、Ｈ、Ｉ、Ｊ、
    Ｋ、Ｌ、Ｍ、Ｎ部分，開挖整地、興建道路等情，有基隆市政府八十六年七月十
    八日八六基府建農字第０六四一八五函、八十六年八月四日八六基府建農字第０
    六九九四二號函、基隆市七堵區違規使用山坡地查報表、八十六年七月三十日建
    設局農林課簽呈、基隆市政府違反水土保持案件處分書在卷可證；另被告甲○○
    及乙○○二人於八十八年二月間，在附圖所示Ａ、Ｂ、Ｃ、Ｄ、Ｅ、Ｆ、Ｏ部分
    興建水泥平台及房屋一間等情，為被告甲○○所自承（分見偵查卷第十九頁及本
    院九十一年一月十四日訊問筆錄），證人黃文進於原審調查中復證稱後來所興建
    的房子蓋的比原來的大等語明確（見原審卷第一０九頁），證人即基隆市政府農
    林課員工邱森川於亦於偵查中證述：「（檢察官問）興化坑小段四四之六及四十
    二之五地上房屋是何人所建？（證人答）我們認為是甲○○所建，因為以前甲○
    ○在開挖時，我們同事有處罰過他，他當時雖不在現場，但以土地為他所有而處
    罰他」等語（見偵卷第十四頁）；復經基隆市政府派員至現場勘查明確，並製有
    基隆市山坡地不當使用違規現場勘查紀錄一紙在卷可證（見警卷第九頁），又經
    臺灣基隆地方法院檢察署檢察官會同基隆巾安樂地政事務所測量員至現場測量，
    有勘驗筆錄及複丈成果圖各一份在卷可資佐證（見偵卷第八頁以下）；且經原審
    於八十九年十二月二十二日、九十年五月十四日至現場勘驗，並囑託內政部土地
    測量局測量鑑定，有勘驗筆錄二份及鑑定書一份與現場照片十幀附卷足憑（見原
    審卷第一六一頁至第一六三頁）。再被告於開挖整地、興建房屋、水泥平台及道
    路之過程中，因被告係大規模整地建屋，則整地過程必造成水土流失之事實，除
    有原施工過程之照片在卷為證外，復經原審委請國立臺灣海洋大學河海工程學系
    李光敦教授鑑定確認在案，有國立臺灣海洋大學八十九年十二月二十七日八九海
    河字第Ｏ六七號函及勘驗報告書各一份可資參照（見原審卷第一六四頁至第一六
    五頁），被告稱開墾區○道路非伊所為，且施工過程中並未造成水土流失云云，
    不足採信。被告等人雖另稱其有經向財政部國有財產局承租前開基隆市○○區○
    ○段興化坑小段四四之三及四四之一五地號公有山坡地之情云云，惟被告係自八
    十八年七月一日起以每月五十九元之代價承租前開四四之三及四四之一五地號公
    有山坡地，此有財政部國有財產局臺灣北區辦事處基隆分處寄發被告甲○○之契
    約函暨國有基地租賃契約書各一份附於本院卷可稽，而本件被告等係於八十六年
    間某日起開挖整地興建道路，是自不能以事後與財政部國有財產局訂立租賃契約
    而解免其刑事責任。另查門牌號碼為基隆市七堵區○○○路一五八號之房屋，係
    於六十一年九月整編，有基隆市七堵區戶政事務所門牌證明表在卷足憑，被告乙
    ○○於八十八年二月十五日向基隆市政府工務局申請依原舊有違章建築進行修繕
    ，並依法申請核發建照執照，惟迄今尚未審查通過等情，有基隆市工務局八十八
    年三月九日八八基府工管字第０一八九九八號函、八十八年六月三十日基府工管
    字第０六二一五六號函、建造執照申請書、變更申請書、建造執照及雜項執照規
    定項目審查表可證，可見被告乙○○未經核准即擅自雇工興建。又被告乙○○係
    向基隆市政府工務局申請依原舊有違章建築進行修繕，有前開函件可稽，然所謂
    之「修繕」，依基隆市舊有違章建築修繕暫行要點之規定，係指建物不得擴大原
    有面積、變更位置、簷高超過三‧五公尺者一律照原高度修繕、簷高未達三‧五
    公尺者准予提高至三‧五公尺，但應為磚造瓦頂或ＲＣ斜頂，否則依新違建論處
    ，然本件被告將基隆市七堵區○○○路一五八號房屋全部拆除重建，已不復見原
    建築本體，其行為顯係「重建」而非「修繕」，且該房屋經被告拆除重建後，其
    面積已較原建物擴大乙節，復為被告甲○○供承在卷，並經證人黃文進證述屬實
    ，被告之行為已不符合上開舊有違章建築修繕暫行要點之規定，其未經主管機關
    同意擅自於基隆市○○區○○段興化坑小段四四之六、四四之三、四四之一五地
    號公有山坡地上擅自占用與開挖整地之犯行，至為明確，被告二人所辯並不足採
    ，犯行堪以認定。
二、按公、私有土地之經營或使用，依法應實施水土保持處理與維護者，該土地之經
    營人、使用人或所有人，為水土保持義務人，水土保持法第四條規定甚明。被告
    甲○○為基隆市○○區○○段興化坑小段四二之五地號土地之所有權人，有土地
    謄本在卷可按，顯為水土保持義務人無疑，而被告乙○○為四二之五地號土地之
    使用人，亦係水土保持義務人。被告二人為開發建築用地或開挖整地，而在前開
    土地上附圖所示Ｄ、Ｆ、Ｊ、Ｎ、Ｏ部分，未依法擬具水土保持計畫，任意整地
    開挖，致生水土流失，核其此部分所為，係犯水土保持法第三十三條第三項之未
    依規定實施水土保持計畫致水土流失罪；又被告二人在前開地段四十四之三、四
    十四之六、四十四之一五地號國有山坡地上如附圖所示Ａ、Ｂ、Ｃ、Ｅ、Ｇ、Ｈ
    、Ｉ、Ｋ、Ｌ、Ｍ、Ｎ部分，擅自墾植、開挖整地，致生水土流失之行為，均係
    犯山坡地保育利用條例第三十四條第一項之於公有山坡地內擅自墾植罪、水土保
    持法第三十二條第一項前段之於公有山坡地內未經同意擅自占用、開挖整地致生
    水土流失罪。而其中水土保持法第三十二條之規定，本質上即含有竊佔罪之性質
    ，此部分自不另構成竊佔罪（見最高法院九十年度台上字第四三二五號判決）。
    又山坡地保育利用條例第三十四條第一項之構成要件與水土保持法第三十二條第
    一項前段之構成要件相同，後者另規定在他人山坡地內擅自墾殖致生水土流失之
    特別要件，應認水土保持法第三十二條此部分係山坡地保育利用條例第三十四條
    之特別規定（見最高法院八十五年台上字第四八五九號判決），又被告二人雇用
    不知情之黃文進、黃文呈、黃文章及鄭賜進在附圖所示Ａ、Ｂ、Ｃ、Ｄ、Ｅ、Ｆ
    、Ｏ部興建水泥平台及重建水泥平房一間，係屬間接正犯。被告二人就前開犯罪
    具有犯意聯絡及行為分擔，均為共同正犯。而被告二人擅自占用公有土地與開挖
    整地建屋等行為，係基於同一犯意下之接續行為，為接續犯。此外，被告二人以
    一行為觸犯二罪（水土保持法第三十二條第一項、第三十三條第三項），為想像
    競合犯，應依刑法第五十五條前段之規定，論以情節較重之水土保持法第三十二
    條第一項前段之於公有山坡地內未經同意擅自占用、開挖整地致生水土流失罪處
    斷。又山坡地保育利用條例雖於八十七年一月七日修正公布，相對於水土保持法
    為後法，然水土保持法為山坡地保育利用條例之特別法，故依「新普通法不能變
    更舊特別法」之原則，仍應依水土保持法論斷。又公訴人雖漏未論及水土保持法
    第三十三條第三項、第三十二條第一項之罪，惟其事實同一，自在本院審理範圍
    內，併此敘明。
三、本件原審於審酌一切證據後，對被告予以論罪科刑，固非無見。惟（一）被告乙
    ○○係前開四十二之五地號之使用人，故亦為水土保持法上之水土保持義務人，
    是其就該筆地號之山坡地亦與被告甲○○共犯水土保持法第三十三條第三項之罪
    ，原審未審酌此部分，尚有未洽。（二）水土保持法本質上即含有竊佔之性質，
    原審認為被告等人另構成刑法上之竊佔罪，亦有未洽。（三）又被告二人雇用不
    知情之黃文進、黃文呈、黃文章及鄭賜進在附圖所示Ａ、Ｂ、Ｃ、Ｄ、Ｅ、Ｆ、
    Ｏ部興建水泥平台及重建水泥平房一間，係屬間接正犯，原審就此部分漏未審酌
    ，亦有未洽。（四）又被告所犯二罪間，為想像競合犯，原審於據上論斷中漏引
    水土保持法第三十三條第三項及刑法第五十五條，復有未當。是被告二人上訴否
    認犯罪，雖無理由，惟原審既有前揭未洽之處，自應由本院撤銷原判決改判。爰
    審酌被告甲○○於八十六年擅自開墾前開土地，經基隆市政府依水土保持法處以
    罰鍰，非但拒繳，更於八十八年二月再大肆雇工興建房屋，顯無視於法律之存在
    ，且其開墾之面積廣大，犯後猶飾詞狡辯，被告乙○○因盲從於其子甲○○之建
    議，而觸犯法網，念其年事已高，惡性不大等一切情狀，分別量處如主文所示之
    刑。另查被告乙○○前未曾受有期徒刑以上刑之宣告，有本院被告全國前案紀錄
    表附卷可稽，其因一時失慮致罹刑章，屬偶發犯罪，本院認其經此教訓後，當已
    知所警惕，應無再犯之虞，因認對其所宣告之刑，以暫不執行為適當，併予諭知
    緩刑三年，以勵來茲而啟自新。另附圖所示Ｂ、Ｃ、Ｄ部分之水泥房屋（興建中
    ，面積二百二十一平方公尺），附圖所示Ａ、Ｅ、Ｆ、Ｏ部分之水泥平台（面積
    一百五十五平方公尺），均應依法沒收。又本件事證已明，被告請求再去履勘現
    場，請求傳訊證人前地主如何指界，證人周繼堯、張李寶等，均核無必要。
四、又臺灣基隆地方法院檢察署檢察官移送併辦部分（即臺灣基隆地方法院檢察署九
    十一年他字第九號），經查該部分前經基隆市警察局第三分局調查結果，並無發
    現相關涉案之違規人，此有該局九十年七月三日（九十）基警分三刑字第九九八
    ０號函文一紙在卷可稽（見臺灣基隆地方法院檢察署九十年度發查字第三號卷第
    五頁），經基隆市政府勘查結果，亦無法查得嫌疑人，此有基隆市山坡地查報取
    締案件現場勘查紀錄一份在卷足參（同見前開發查卷第九頁至第十一頁）；又被
    告甲○○於偵查中經檢察官屢傳均未到庭，依卷附之併案資料，尚不足認定為被
    告所為，綜上所述，無從據以認定臺灣基隆地方法院檢察署檢察官移送併辦部分
    之事實與本件有何裁判上一罪之關係，是此部分應退回由檢察官另行依法處理，
    併此敘明。
五、本件被告二人經合法傳喚均未到庭，其中被告乙○○係以其年逾八十歲行動不便
    不到庭，被告甲○○係以其罹患肝臟惡性腫瘤而未到庭（其每於所定期日前至醫
    院取得診斷為肝惡性腫瘤證明而不到庭，其最後一次提出者，載明為肝惡性腫瘤
    未明示原發或續發性，並無不能到庭之情形，且被告甲○○既可每於開庭前至醫
    院取得證明，顯見其並無不能到庭之情事），惟被告二人既仍有自由行動之能力
    ，實難認渠等之不到庭有正當理由，爰不待其陳述逕行判決。
據上論斷，應依刑事訴訟法第三百六十九條第一項前段、第三百七十一條、第三百六
十四條、第二百九十九條第一項前段，水土保持法第三十二條第一項前段、第五項、
第三十三條第三項，刑法第十一條前段、第二十八條、第五十五條、第七十四條第一
款判決如主文。
本案經檢察官蔡瑞宗到庭執行職務。
中      華      民      國    九十一    年     十一     月      二十六  日
                                    臺灣高等法院刑事第十七庭
    審判長  法  官  陳  正  雄
                                                法  官  許  錦  印
                                                法  官  許  宗  和
右正本證明與原本無異。
如不服本判決應於收受送達後十日內向本院提出上訴書狀，其未敘述上訴之理由者並
得於提起上訴後十日內向本院補提理由書（均須按他造當事人之人數附繕本）。
                                                書記官  廖  艷  莉
中      華      民      國    九十一    年     十二     月      二      日
附錄：本案論罪科刑法條全文
附錄本件論罪法條：
水土保持法第三十二條
在公有或私人山坡地或國、公有林區或他人私有林區內未經同意擅自墾殖、占用或從
事第八條一項第二款至第五款之開發、經營或使用，致生水土流失或毀損水土保持之
處理與維護設施者，處六月以上五年以下有期徒刑，得併科新台幣六十萬元以下罰金
。但其情節輕微，顯可憫恕者，得減輕或免除其刑。
前項情形致釀成災害者，加重其刑至二分之一；因而致人於死者，處五年以上十二年
以下有期徒刑，得併科新台幣一百萬元以下罰金；致重傷者，處三年以上十年以下有
期徒刑，得併科新台幣八十萬元以下罰金。
因過失犯第一項之罰致釀成災害者，處一年以下有期徒刑，得併科新臺幣六十萬元以
下罰金。
第一項未遂犯罰之。
犯本條之罪者，其墾殖物、工作物、施工材料及所使用之機具沒收之。
水土保持法第三十三條
有下列情形之一者，處新台幣六萬元以上三十萬元以下罰鍰：
一、違反第八條第一項規定，未依水土保持技術規範實施水土保持之處理與維護，或
    違反第二十二條第一項，未在規定期限內改正或實施仍不合水土保持技術規範者
    。
二、違反第十二條規定，未先擬具水土保持計畫或未依核定計畫實施水土保持之處理
    與維護者，或違反第二十三條規定，未在規定期限內改正或實施仍不合水土保持
    技術規範者。
前項各款情形之一，經繼續限期改正而不改正者或實施仍不合水土保持技術規範者，
按次分別處罰，至改正為止，並令其停工，得沒入其設施及所使用之機具，強制拆除
及清除其工作物，所需費用，由經營人、使用人或所有人負擔。
第一項第二款情形，致生水土流失或毀損水土保持之處理與維護設施者，處六月以上
五年以下有期徒刑，得併科新台幣六十萬元以下罰金；因而致人於死者，處三年以上
十年以下有期徒刑，得併科新台幣八十萬元以下罰金；致重傷者，處一年以上七年以
下有期徒刑，得併科新台幣六十萬元以下罰金。
